【裁判字號】    92,訴,108
【裁判日期】    920822
【裁判案由】    有關核發證明事務
【裁判全文】
臺中高等行政法院判決                              九十二年度訴字第一○八號
                              .
    原      告  永村加油站有限公司
    代  表  人  甲○○
    訴訟代理人  洪永叡律師
    被      告  台中市政府
    代  表  人  乙○○
    訴訟代理人  丙○○
右當事人間因有關核發證明事務事件，原告不服內政部中華民國九十一年十二月九日
台內訴字第０九一０００七八０六號訴願決定，提起行政訴訟。本院判決如左︰
    主  文
原告之訴駁回。
訴訟費用由原告負擔。
    事  實
甲、事實概要﹕
緣原告擬於台中市○○區○○段三一四四｜七、三一四五地號都市計畫農業區土地上
設置加油站，乃於民國九十一年二月十五日向被告所屬工務局申請發給農業區可作加
油站土地使用證明書，經該局受理後於九十一年六月十日會同相關單位派員至現場會
勘結果，認本案申請基地與位於同一道路系統（環中路）之道路同側，先申請核准籌
建之環中加油站用地地界距離不足五百公尺，核與「台中市都市計畫保護區、農業區
土地使用審查要項表」規定不合，乃以九十一年七月二日中工都字第０九一０００二
六一九號函否准所請。原告不服，提起訴願，遭決定駁回，遂提起本件行政訴訟。
乙、兩造之聲明：
一、原告訴之聲明：請求判決原處分及訴願決定均撤銷。被告應就原告申請於台中市
    西屯區○○段三一四四｜七、三一四五地號土地核發可作加油站使用證明書乙案
    ，予以准許。
二、被告答辯之聲明﹕請求判決駁回原告之訴。
丙、兩造之陳述﹕
一、原告起訴意旨略以﹕
（一）原告於台中市長剪綵、青海路完工通車後之九十一年二月十五日於台中市○○
      區○○段第三一四四｜七、三一四五地號等二筆農業區土地上（台中市○○路
      及環中路口）依「台中市都市計畫保護區農業區土地使用審查要點」（下稱審
      查要點）面臨環中路及青海路向被告台中市政府工務局申請發給設立加油站之
      土地核准使用證明書，申請文號為四九四五，經工務局會勘後，以依工業課會
      勘意見，本案申請基地與台中市政府九十年十二月十日九十府經工字第九０一
      七三八四七號函核准籌建之環中加油站，同一道路系統之道路同側先申請之環
      中加油站用地地界距離不足五百公尺，與前揭審查要點之「土地使用審查要項
      表」使用項目二、公用事業設施（一）加油站、加氣站項下第八點規定不符，
      乃於九十一年七月二日以中工都字第０九一０００二六一九號函駁回原告之申
      請，原告不服該駁回處分，經向內政部訴願審議委員會提出訴願，惟仍遭駁回
      ，原告於九十一年十二月十一日收到訴願決定書，不服該決定，爰於法定期間
      （加在途期間）內向鈞院提起訴訟，以資救濟。
（二）原告認為原處分機關及內政部駁回原告之申請，實有不當，致損害於原告之權
      利，理由如后：
  １、原告申請設置加油站之基地同時面臨青海路及環中路，依原告規劃設計圖顯示
      青海路設有加油站入口，依上級機關經濟部能源委員會八十八年七月二十六日
      能（八八）二字第０七七二四號函釋意旨，申請加油站與同一路線同側既有或
      先申請之加油站距離計算方式，係以加油站基地「入口」臨街面地界至既有（
      或先申請）加油站入口臨街面地界之距離計算之。另經濟部九十一年九月十三
      日經能字第０九一０四六二二五九０號令亦認為「『加油站設置管理規則』第
      八條第一項第三款所稱之『同一路線系統』係指兩加油站入口所面臨道路屬相
      同路線系統，至相同路線系統之認定，如為公路係依據公路主管機關編定之路
      線編號認定，如為市區道路○○道路門牌路名為認定依據。至省道與國道使用
      同一路線時，其共同使用部分，應認定為國道﹔縣道與省道使用同一路線時，
      其共同使用部分，應認定為省道﹔鄉縣使用同一路線時，其共同使用部
      分，應認定為縣道﹔市區道路○○道、省道、縣道或鄉道○○○○路線時，其
      共同使用部分，應認定為國道、省道、縣道或鄉道。另所稱『同側』係指兩加
      油站之入口均位於同一路線系統之道路同一邊。」，依此函令意旨，在判斷各
      加油站是否為「同一路線系統同側」時亦應以申請設置之加油站之入口與既有
      或先申請之加油站之各加油站之入口臨街面地界是否面臨同一路線，是否同一
      側為判斷依據，始符合法律解釋之一致性，若申請設置之加油站有二個以上入
      口分別位於不同一路線，則該加油站應屬面臨二個路線系統。本案原告申請設
      置加油站之基地同時面臨青海路及環中路，目的在提供環中路由北往南行之車
      輛，在不須穿越馬路之狀況下及青海路由東往西，避免加油等候時間過長，而
      能輕鬆方便的加油，故於青海路及環中路上各設有加油站之入口。雖環中路上
      之加油站入口與前述台中市政府九十年十二月十日核准籌建之環中加油站，為
      同一道路系統之道路同側，且距離不足五百公尺，但就青海路上之加油站入口
      與前述核准籌建之環中加油站，顯非屬同一道路系統之道路同側，前者為青海
      路系統，後者為環中路系統。是以原告於九十一年二月十五日申請於青海路上
      設置加油站，以青海路為入口部分，並未違反前述審查要點、審查要項表農業
      區第二項（一）加油站、加氣站第八點「申請基地於同一市○○○○○道路系
      統之道路同側既有或先申請之加油站或加氣站入口臨街面地界，至少應有五百
      公尺以上距離」之規定。原處分機關認本案申請基地與前述九十年十二月十日
      核准籌建之環中加油站，為同一道路系統之道路同側，其認定忽略了本案基地
      尚有以青海路為加油站入口之事實，顯然有違前述經濟部能源委員會八十八年
      七月二十六日之函釋意旨及九十一年九月十三日令示意旨，自有不當。原處分
      機關未通知原告補正，將環中路加油站入口取消，僅留青海路加油站入口，即
      遽予駁回原告之申請，令原告難以甘服。
  ２、台中市政府為審查台中市都市計畫保護區農業區內核准使用之各項設施案件，
      訂有土地使用審查要點，及土地使用審查要項表，其中就設置加油站、加氣站
      應具備之條件及規定事項共列舉十三點，觀其內容係源自於上級機關經濟部所
      訂定發布之加油站設置管理規則內容，故審查要項表第十三點才會記載「應依
      加油（氣）站設置管理規則」相關規定辦理。而與本案有關之審查要項表第八
      點，其記載內容與加油站設置管理規則第九條（九十一年一月十六日修訂為第
      八條）第一項第三款相同，故在認定二加油站是否為「同一道路系統同側」，
      自應以上級機關經濟部能源委員會八十八年七月二十六日之函釋意旨及九十一
      年九月十三日令示意旨為認定標準。台中市政府於前揭審查要項表中固有訂立
      「同一道路系統及同側之認定原則」（１）（２），惟該認定原則中與上級機
      關經濟部能源委員會解釋函令有所牴觸，依行政程序法第一百六十一條「有效
      下達之行政規則，具有拘束訂定機關，其下級機關及屬官之效力。」及第一百
      五十八條「牴觸上級機關命令之法規命令者，無效」之規定，原處分機關所依
      據之上開認定原則牴觸上級機關部分，自屬無效，內政部訴願決定書就原告此
      項論點，並未表示為何不採，原告難以甘服。
  ３、按「行政機關作成限制或剝奪人民自由或權利之行政處分前，除已依第三十九
      條規定，通知處分相對人陳述意見，或決定舉行聽證者外，應給予該處分相對
      人陳述意見之機會。」行政程序法第一百零二條定有明文。本案原告於九十年
      二月十五日提出申請後，因工務局對此案遲遲未辦理會勘，乃於九十一年五月
      間提出陳情，於市議員陳淑華安排之協談會中，工務局長口頭承諾於召開本案
      審查會時會邀請原告列席陳述意見，惟工務局未履行該承諾，未讓原告到場陳
      述意見，亦未通知原告應將環中路加油站入口取消，即隨意駁回原告之申請案
      ，顯然有違前揭行政程序法之規定，已對原告之權益造成嚴重傷害。
（三）案外人陳文裕於八十九年十二月青海路未通車前，即向工務局申請在青海路設
      置加油站用地許可證明，而原告於台中市政府公布農業區土地使用審查要點後
      ，於九十年八月一日亦申請在青海路、環中路上設置加油站用地許可證明，惟
      當時青海路亦尚未開闢完成，依前揭審查要點第三點之規定「申請基地面臨之
      道路應為開闢完後可通行車輛之道路」，故以臨接青海路而言，以上二件申請
      案不合規定，工務局應立即駁回，故青海路於台中市長剪綵通車後，原告於九
      十一年二月十五日又重新以青海路為加油站設置入口，申請用地許可證明﹔陳
      文裕亦於九十一年二月二十二日申請青海路用地許可證明（二件申請案之加油
      站基地入口距離未逾五百公尺）。按加油站設置管理規則及前揭土地使用審查
      要點均明文規定「申請基地於同一市○○○○○道路系統之道路同側既有或先
      申請之加油站入口鄰街面地界至少應有五百公尺以上距離」，而「先申請」之
      意義，係指「申請設置加油站者，依設立土地類別之不同，分別檢附同規則第
      十條或第十六條規定之文件，向直轄市、縣（市）主管機關申請同意認定得作
      加油站使用或核准籌建，並經上開主管機關審查證件齊全並受理之案件先後順
      序而言」亦有前揭經濟部九十一年九月十三日令為據，故原告於九十一年二月
      十五日申請在青海路設置加油站用地許可後，在青海路加油站入口臨接地面距
      離五百公尺以內範圍內，工務局應不得再受理其他以青海路為基地入口之加油
      站設置案件，換言之，工務局即不得再受理陳文裕於九十一年二月二十二日之
      申請案件，縱使受理，亦應予以駁回。但被告工務局不但先行安排陳文裕案於
      九十一年五月一日會勘，且據暸解似已核發使用許可證明。對申請在先之原告
      申請案，先是遲遲不予會勘，經陳情及陳淑華議員協助後才於九十一年六月十
      日辦理會勘，會勘後未讓原告陳述意見，亦未通知原告補正，即以環中路系統
      問題（非青海路系統問題）駁回原告之申請使用許可證明，讓原告深覺不公，
      甚至懷疑被告工務局是否有意坦護陳文裕，敬請鈞院明鑒等語。
二、被告答辯意旨略以﹕
（一）台中市加油站設立審查程序與適用法規分別為：１、都市計畫農業區、保護區
      部分：先至都市計畫課依「台中市都市計畫保護區農業區土地使用審查要點」
      規定申請核發「可作加油站使用證明書」，再據以向工業課依經濟部能源委員
      會發布之「加油站設置管理規則」申請核發籌設許可。２、都市計畫農業區、
      保護區以外之土地使用分區部分：直接向工業課依經濟部能源委員會發布之「
      加油站設置管理規則」申請核發籌設許可。本案申請基地為都市計畫農業區，
      審查程序與適用法規依第１點辦理。
（二）原告訴訟理由第１、２點所引用之經濟部能源委員會八十八年七月二十六日能
      （八八）二字第０七七二四號解釋函及九十一年九月十三日經能字第０九一０
      四六二二五九０號令係針對「加油站設置管理規則」相關規定所為之解釋，與
      本案適用之審查要點｜「台中市都市計畫保護區農業區土地使用審查要點」分
      為目的事業管理法規與土地使用管理法規，各有法源與主管機關，兩者各自獨
      立，且依加油站設置管理規則第六條：「加油站之設置用地應符合都市計畫法
      、區域計畫法及其他有關法令規定」。
（三）本案申請位置詳如附簡圖所示，據以駁回之「台中市都市計畫保護區農業區土
      地使用審查要點」之「土地使用審查要項表」使用項目二、公用事業設施（一
      ）加油站、加氣站項下第八點規定為：「申請基地於同一市○○○○○道路系
      統之道路同側既有或先申請之加油站或加氣站入口臨街面地界或都市計畫加油
      站或加氣站用地地界，至少應有五百公尺以上距離（如附圖２｜３）」，其量
      測及認定原則原條文已載明並附有圖示（只與申請設站基地地界有關，而與申
      請基地核准後規劃之出入口無關，本申請案基地地界同時面臨環中路與青海路
      ，與前述【附圖２｜３】：同一道路系統及同側之認定原則（２）狀況相同，
      可參照該圖），並非原告訴訟理由誤認為之：「申請基地『入口』於同一市○
      ○○○○道路系統之道路同側既有或先申請之加油站或加氣站入口臨街面地界
      或都市計畫加油站或加氣站用地地界，至少應有五百公尺以上距離」。
（四）另案陳文裕申請獲准核發「可作加油站土地使用證明書」，係被告於九十一年
      七月十二日以經府工都字第０九一０一０一八二五號函核發，時間在本案被駁
      回日期九十一年七月二日之後，本府處分並無不當。
（五）綜合以上所述，原告顯然對本案適用法令有所誤解，被告所為處分並無不當，
      本訴訟案請予駁回等語。
    理  由
一、按「申請設置經營加油站者，除本規則另有規定外，應檢具下列文件向直轄市、
    縣（市）主管機關申請籌建之核准：˙˙˙。前項申請設站用地屬都市計畫地區
    土地者，並應檢附直轄市、縣（市）政府核發設站用地同意作加油站使用之證明
    文件。˙˙˙。」為經濟部依石油管理法第十七條第三項規定訂定之加油站設置
    管理規則第十六條所規定。又台中市政府為審查該市都市計畫保護區農業區內核
    准使用之各項設施案件，本於固有職權，訂有「台中市都市計畫保護區農業區土
    地使用審查要點」（以下簡稱審查要點）及「台中市都市計畫保護區、農業區土
    地使用審查要項表」（以下簡稱審查要項表），依該審查要點第七點第二款、第
    八點及審查要項表內農業區二、公用事業設施（一）加油站、加氣站項之規定，
    「向本府申請時應檢具下列文件一式三份：（一）˙˙˙（二）基地周圍現況實
    測圖：標示基地境界線鄰近五百公尺以內之地形、地物、測繪日期及各該申請項
    目於『都市計畫保護區、農業區土地使用審查要項表』內規定限制項目之檢討，
    ˙˙˙」、「各項設施申請核准使用時，除依前開各點規定辦理外，亦應符合『
    台中市都市計畫保護區、農業區土地使用審查要項表』之規定，並由本府相關權
    責單位會審。」及「分區：農業區。使用項目：二、公用事業設施（一）加油站
    、加氣站。應具備條件及規定事項˙˙˙八、申請基地於同一市○○○○○道路
    系統之道路同側既有或先申請之加油站或加氣站入口臨街面地界或都市計畫加油
    站或加氣站用地地界，至少應有五百公尺以上距離。」。
二、本件原告擬於台中市○○區○○段三一四四｜七、三一四五地號都市計畫農業區
    土地上設置加油站，於九十一年二月十五日向被告所屬工務局申請核發農業區可
    作加油站土地使用證明書，經被告受理後，於九十一年六月十日會同相關單位派
    員至現場會勘結果，認原告本件申請案與位於同一道路系統（環中路）之道路同
    側，先申請核准籌建之環中加油站用地入口臨街面地界距離僅二十八公尺，有所
    附申請位置簡圖及被告據以審核之附圖２｜３：同一道路系統及同側之認定原則
    （２）所示範例可稽，核與前揭審查要項表規定「申請基地於同一市○○○○○
    道路系統之道路同側既有或先申請之加油站或加氣站入口臨街面地界或都市計畫
    加油站或加氣站用地地界，至少應有五百公尺以上距離」之條件不符，遂駁回原
    告申請發給系爭農業區可作加油站土地使用證明書。
三、原告不服，循序提起本件訴訟主張，依經濟部能源委員會八十八年七月二十六日
    能（八八）二字第０七七二四號函釋意旨及經濟部九十一年九月十三日經能字第
    ０九一０四六二二五九０號令認為，『加油站設置管理規則』第八條第一項第三
    款所稱之『同一路線系統』係指兩加油站入口所面臨道路屬相同路線系統，申請
    加油站與同一路線同側既有或先申請之加油站距離計算方式，係以加油站基地「
    入口」臨街面地界至既有（或先申請）加油站入口臨街面地界之距離計算之，則
    在判斷各加油站是否為「同一路線系統同側」時亦應以申請設置之加油站之入口
    與既有或先申請之加油站之各加油站之入口臨街面地界是否面臨同一路線，是否
    同一側為判斷依據，始符合法律解釋之一致性，若申請設置之加油站有二個以上
    入口分別位於不同一路線，則該加油站應屬面臨二個路線系統，本案原告申請設
    置加油站之基地同時面臨青海路及環中路，於青海路及環中路上各設有加油站之
    入口，雖環中路上之加油站入口與核准籌建在前之環中加油站，為同一道路系統
    之道路同側，且距離不足五百公尺，但就青海路上之加油站入口與前述核准籌建
    之環中加油站，顯非屬同一道路系統之道路同側，前者為青海路系統，後者為環
    中路系統，是以原告申請於青海路上設置加油站，以青海路為入口部分，並未違
    反前述審查要點、審查要項表之規定，被告未通知原告補正，將環中路加油站入
    口取消，僅留青海路加油站入口，即遽予駁回原告之申請，尚有未合﹔又台中市
    政府為審查台中市都市計畫保護區農業區內核准使用之各項設施案件，訂有土地
    使用審查要點，及土地使用審查要項表，其中就設置加油站、加氣站應具備之條
    件及規定事項共列舉十三點，觀其內容係源自於上級機關經濟部所訂定發布之加
    油站設置管理規則內容，而與本案有關之審查要項表第八點，其記載內容與加油
    站設置管理規則第九條（九十一年一月十六日修訂為第八條）第一項第三款相同
    ，故在認定二加油站是否為「同一道路系統同側」，自應以上級機關經濟部能源
    委員會八十八年七月二十六日之函釋意旨及九十一年九月十三日令示意旨為認定
    標準，台中市政府於前揭審查要項表中固有訂立「同一道路系統及同側之認定原
    則」（１）（２），惟該認定原則中與上級機關經濟部能源委員會解釋函令有所
    牴觸，依行政程序法之相關規定，自屬無效﹔另本件並未通知原告到場陳述意見
    ，即駁回原告申請，亦與行政程序法之規定相悖云云，資為爭議。
四、然查，依首揭「加油站設置管理規則」第十六條第二項規定：「申請設站用地屬
    都市計畫地區土地，且依有關法令規定須經核准始得供作加油站使用者，並應檢
    附直轄市、縣（市）政府核發設站用地同意作加油站使用之證明文件。」，則於
    本案中台中市政府訂有各項行政規則並憑為核發設站用地同意作加油站使用之文
    件，屬申請設置加油站案之應附文件，與申請加油站申設案核屬二事，為不同階
    段之審查，其據以核駁之法規亦屬不同，本無牴觸問題。原告主張本件被告據以
    駁回本件申請案之審查要項表中所訂立之「同一道路系統及同側之認定原則」（
    １）（２），與上級機關經濟部能源委員會八十八年七月二十六日之函釋意旨及
    九十一年九月十三日令示意旨有所牴觸，自屬無效，應以經濟部之令示為認定標
    準云云，應屬無據。且查，加油站設置基地地界本屬一體，是否符合相關法令規
    定，自應就整體觀察認定，無從割裂，各別認定。本件申請案擬定設置加油站之
    基地位置，依其所附簡圖顯示，係同時面臨青海路及環中路，與先申請核准籌建
    之環中加油站用地入口臨街面地界距離不足五百公尺，而與被告據以駁回之「台
    中市都市計畫保護區農業區土地使用審查要點」之「土地使用審查要項表」使用
    項目二、公用事業設施（一）加油站、加氣站項下第八點規定為：「申請基地於
    同一市○○○○○道路系統之道路同側既有或先申請之加油站或加氣站入口臨街
    面地界或都市計畫加油站或加氣站用地地界，至少應有五百公尺以上距離」，附
    圖２｜３：同一道路系統及同側之認定原則（２）所述情形相同，有該圖附於本
    院卷內可資參照。原告主張判斷各加油站是否為「同一路線系統同側」時應以申
    請設置之加油站之「入口」與既有或先申請之加油站之各加油站之「入口」臨街
    面地界是否面臨同一路線、是否同一側為判斷依據，若申請設置之加油站有二個
    以上入口分別位於不同一路線，則該加油站應屬面臨二個路線系統云云，就同一
    基地申請案，逕予割裂適用，核與前揭相關法令規定意旨未合，自非可採。又其
    主張本案原告申請設置加油站之基地同時面臨青海路及環中路，於青海路及環中
    路上各設有加油站之入口，雖環中路上之加油站入口與核准籌建在前之環中加油
    站，為同一道路系統之道路同側，且距離不足五百公尺，但就青海路上之加油站
    入口與前述核准籌建之環中加油站，顯非屬同一道路系統之道路同側，前者為青
    海路系統，後者為環中路系統，是以原告申請於青海路上設置加油站，以青海路
    為入口部分，並未違反前述審查要點、審查要項表之規定，被告應先通知原告補
    正，將環中路加油站入口取消，僅留青海路加油站入口，若原告不補正，始可駁
    回原告之申請一節，於法無據，亦不足採。末按行政程序法第一百零三條規定：
    「有下列各款情形之一者，行政機關得不給予陳述意見之機會˙˙˙五、行政處
    分所根據之事實，客觀上明白足以確認者。」，本件被告駁回原告申請案，據以
    認定之基礎，除有所附申請位置簡圖外，並經被告會同相關機關實地履勘，其不
    符法規所定要件之事實，客觀上明白足以確認，縱未經通知原告到場陳述意見，
    即行駁回申請，亦非違法。至所稱陳文裕申請案，與本件原告申請案之核駁認定
    無涉，應否獲准核發使用許可證明，核屬另案問題，自與本件無涉，亦無從據為
    原告有利之認定。從而，本件被告以原告本案申請基地與位於同一道路系統（環
    中路）之道路同側，先申請核准籌建之環中加油站用地地界距離不足五百公尺，
    核與「台中市都市計畫保護區、農業區土地使用審查要項表」規定不符，乃駁回
    其申請，核其處分，並無違誤，訴願決定予以維持，亦無不合。原告訴請撤銷原
    處分及訴願決定，並請求判命被告應就原告申請於台中市○○區○○段三一四四
    ｜七、三一四五地號土地核發可作加油站使用證明書乙案予以准許，核無理由，
    應予駁回。
據上論結，本件原告之訴為無理由，爰依行政訴訟法第二百條第二款、第一百九十五
條第一項後段、第九十八條第三項前段，判決如主文。
中    華    民    國    九十二      年      八        月      二十二    日
                 臺 中 高 等 行 政 法 院   第 四 庭
                                審 判 長 法  官  沈  應  南
                                         法  官  許  武  峰
                                         法  官  黃  淑  玲
右正本證明與原本無異。
如不服本判決，應於判決送達後二十日內向本院提出上訴書狀，其未表明上訴理由者
，應於提起上訴後二十日內向本院提出上訴理由書（須依對造人數附具繕本）；如於
本判決宣示或公告後送達前提起上訴者，應於判決送達後二十日內補提上訴理由書（
須附繕本）。未表明上訴理由者，逕以裁定駁回。
提起上訴應預繳送達用雙掛號郵票三九○元（三十四元及五元郵票各十份)。
中    華    民    國    九十二      年      八        月      二十二    日
                                     法院書記官  許  巧  慧


司法院資訊處製作；財團法人民間司法改革基金會備份。
